最高法院民事判決　　　　　　　　　 111年度台上字第1340號
上　訴　人　徐金寶
訴訟代理人　王憲勳律師
被 上訴 人　花旗（台灣）商業銀行股份有限公司板橋分公司

法定代理人　連鴻奕
被 上訴 人　謝宛霓
共　　　同
訴訟代理人　賴盛星律師
被 上訴 人　張心潔
訴訟代理人　林承鋒律師
上列當事人間請求損害賠償等事件，上訴人對於中華民國111年1
月25日臺灣高等法院第二審更審判決（ 110年度上更一字第21號
），提起上訴，本院判決如下：
    主  文
原判決關於駁回上訴人請求被上訴人花旗（台灣）商業銀行股份
有限公司板橋分公司給付新臺幣伍佰萬元本息之上訴，及該訴訟
費用部分廢棄，發回臺灣高等法院。
其他上訴駁回。
第三審訴訟費用，關於駁回其他上訴部分，由上訴人負擔。
    理  由
一、本件上訴人主張：被上訴人張心潔為被上訴人花旗（台灣）
    商業銀行股份有限公司板橋分公司（下稱花旗銀行）之理財
    專員，受指派為伊提供財富管理服務，被上訴人謝宛霓為其
    業務主管。伊擔任 MELLO CO.,LTD、NOIP CO.,LTD境外公司
    （下稱系爭境外公司）法定代理人期間，於民國99年 2月至
    100年6月，在花旗銀行開立如原判決附表所示之3個OBU（國
    際金融業務分行）帳戶（下稱系爭 OBU帳戶）進行投資買賣
    外匯、黃金及基金。伊於102年3月間知悉張心潔於100年4月
    至同年11月間，詐騙伊為不合法令及常規之交易（下稱系爭
    交易），致伊受有美金68萬7,834.98元〔折合新臺幣（下同
    ）2,023萬2,666元〕虧損等情。爰依信託法第23條、民法第
    544條、第184條第1項、第185條、第188條第1項規定，為一
    部請求，求為命被上訴人連帶給付500萬元本息之判決。
二、被上訴人抗辯：
    ㈠張心潔部分：伊基於花旗銀行受僱人之地位提供服務，無
      逾越權限行為，兩造間不存在委任關係。系爭交易為上訴
      人自行設定、確認交易條件，應自行承擔投資風險；且上
      訴人之損害賠償請求權已罹於時效等語。
    ㈡花旗銀行、謝宛霓部分：兩造間無委任關係，上訴人非系
      爭交易當事人，無從依契約關係向伊等請求損害賠償。系
      爭交易不適用行政院金融監督管理委員會（下稱金管會）
      核定、發布之「銀行辦理財富管理業務作業準則」、「銀
      行辦理財富管理業務應注意事項」（分別於101年8月20日
      、同年3月8日廢止，下稱作業準則、應注意事項）。系爭
      交易為上訴人親自下單完成，伊等已盡善良管理人注意義
      務，向上訴人揭露相關風險及損失資訊，無侵權行為；且
      上訴人之損害賠償請求權已罹於時效等語。
三、原審維持第一審所為上訴人敗訴之判決，駁回其上訴，理由
    如下：
    ㈠依上訴人以系爭境外公司法定代理人名義立具之「公司業
      務屬性聲明書」、上開公司董事會決議錄及上訴人回復財
      政部北區國稅局函詢其101年間結購外匯141筆之資金往來
      情形之說明書記載內容，上訴人以系爭境外公司開設系爭
      OBU 帳戶，係為進行投資交易，資金亦來自其個人帳戶，
      由其使用，其為系爭交易主體。
    ㈡依「外幣即期交易/ 黃金帳戶留單服務約定書」（下稱留
      單服務約定書），當花旗銀行本行帳務主機之掛牌匯率觸
      及或優於上訴人留單指定匯率時，其依該留單條件，為上
      訴人進行外幣兌換，足徵系爭外匯交易僅為單純之外幣存
      款及兌換交易。另花旗銀行提供之系爭OBU 帳戶綜合月結
      單，係記載外幣存款兌換明細，屬交易結果之告知，非受
      委任處理事務之報告性質。上訴人簽署之「共同基金產品
      基本知識簡介」、「結構型商品介紹」等文件，僅為該等
      商品架構、費用、風險等事項說明，未涉及系爭交易之商
      品內容；上訴人亦未能證明有委任張心潔、謝宛霓為系爭
      交易。上訴人雖於系爭OBU 帳戶內進行外幣轉換交易、黃
      金買賣，惟非其代表系爭境外公司於花旗銀行開立特定金
      錢信託帳戶後，委由花旗銀行進行交易，與被上訴人間未
      成立信託契約。至基金交易部分，雖有成立信託契約，惟
      上訴人未舉證被上訴人有何因管理不當致信託財產發生損
      害，或違反信託本旨處分信託財產等情事。
    ㈢依金管會銀行局 106年8月7日函示，銀行辦理外匯交易有
      無作業準則、應注意事項之適用，應以銀行依該應注意事
      項自行訂定之內部作業規範及與客戶簽訂之契約等相關資
      料認定之。依花旗銀行內部制定之財富管理銀行銷售流程
      及管理人員使用手冊（下稱財富管理手冊），於客戶開立
      外幣帳戶為外幣存款時，無須依應注意事項進行風險屬性
      評估。上訴人之買賣外匯係於花旗銀行開立外幣活存帳戶
      後，由其自行決定存入幣別及金額，性質上非屬投資型商
      品或衍生性金融商品，尚無作業準則、應注意事項之適用
      。至上訴人投資之黃金、基金交易，固有作業準則、應注
      意事項所規範金融商品之適用，然花旗銀行所出具之系爭
      OBU 帳戶綜合月結單，除按月提供交易紀錄外，就黃金及
      基金帳戶部分，均有風險或投資狀況之告知；且載明交易
      紀錄（包含單位數、單位淨值）、匯率、存入、提出及結
      餘、未實現投資報酬率等項目，足供上訴人查核比對每月
      結餘盈虧狀況。又上訴人有長期金融商品投資之經驗；系
      爭黃金交易採留單服務，由上訴人自行設定買進賣出匯率
      ，經其以電話輸入密碼始得進行；且歷次黃金或基金交易
      皆經花旗銀行電話理財中心客服人員、交易服務專員與上
      訴人確認交易內容，並經上訴人同意後始成交，為上訴人
      自主掌握。另上訴人以張心潔、謝宛霓就系爭外匯交易涉
      犯詐欺、背信等罪嫌提起刑事告訴，經檢察官不起訴處分
      、臺灣高等檢察署駁回上訴人之再議聲請確定。又上訴人
      就系爭交易究有何不合法令及常規交易之處，並未具體說
      明；且其未能證明被上訴人確有侵權之行為。
    ㈣從而，上訴人依信託法第23條、民法第544條、第184條第
      1項、第185條、第188條第1項規定，一部請求被上訴人連
      帶給付 500萬元本息，為無理由，不應准許。
四、本院之判斷：
    ㈠關於廢棄發回（即請求花旗銀行給付500萬元）部分：
      ⒈按判決書理由項下，應記載關於攻擊或防禦方法之意見
        及法律上之意見，民事訴訟法第226條第3項定有明文。
        法院為當事人敗訴之判決，未將其關於攻擊或防禦方法
        之意見記載於判決理由項下者，為同法第469條第6款所
        謂判決不備理由。
      ⒉查上訴人為系爭交易之主體，花旗銀行依留單服務約定
        書，於該行帳務主機之掛牌匯率觸及或優於上訴人留單
        指定匯率時，花旗銀行會依該留單條件，為上訴人進行
        外幣兌換；系爭黃金交易亦有採取留單服務，為原審認
        定之事實。另依花旗銀行所提出系爭境外公司於開立系
        爭OBU 帳戶時簽立之「開戶總約定書」及「確認書」，
        其記載之業務包括外幣買賣、黃金買賣及基金交易等，
        且於確認書第一行記載「致：花旗（台灣）銀行國際金
        融業務分行（特定金錢信託資金投資現行開放投資標的
        之受託人）」等文字（見一審卷四第63- 99頁）。另依
        留單服務約定書，花旗銀行就外幣即期交易與黃金帳戶
        均為上訴人採取前開之留單服務（見一審卷二第85- 87
        ）。則上訴人主張：依確認書、開戶總約定書及留單服
        務約定書，伊與花旗銀行就系爭OBU 帳戶為信託與委任
        混合契約等語（見原審卷第124-127、218、281-284、4
        19-421頁）。與上訴人得否依契約關係請求花旗銀行履
        行義務？所關頗切，自屬重要之攻擊方法，原審恝置不
        論，復未於理由項下說明其取捨意見，遽認上訴人與花
        旗銀行就外匯交易、黃金買賣及基金交易未成立委任關
        係；就外匯交易及黃金買賣未成立信託關係，而為上訴
        人不利之判斷，有判決不備理由之違法。次查，依系爭
        OBU 帳戶綜合月結單所示，似有外匯、黃金、基金三種
        標的互相交易之情形，惟無換匯提領之紀錄（見一審卷
        一第32-86頁），而原審亦認系爭OBU帳戶乃上訴人為進
        行投資交易所設（見原判決第3頁第27-28行）。則上訴
        人主張：其開設系爭 OBU帳戶目的為進行外匯交易投資
        ，依花旗銀行財富管理手冊規定，應進行風險屬性評估
        流程，且有作業準則、應注意事項之適用等語（見原審
        卷第70- 73頁），攸關花旗銀行是否已盡其注意義務之
        判斷，是否全無足取，尚待釐清。原審未詳予推求，僅
        以上訴人買賣外匯為單純外幣存款及兌換交易，無需進
        行風險評估，亦無作業準則、應注意事項之適用，進而
        為其不利之判斷，不免疏略。上訴論旨，指摘原判決此
        部分不當，求予廢棄，非無理由。
    ㈡關於其他上訴駁回（即請求謝宛霓、張心潔連帶給付 500
      萬元）部分：
      原審就上開部分，維持第一審所為上訴人敗訴之判決，駁
      回其上訴，認事用法，並無不合。上訴論旨，指摘原判決
      此部分不當，求予廢棄，為無理由。
五、據上論結，本件上訴為一部有理由、一部無理由。依民事訴
    訟法第477條第1項、第478條第2項、第 481條、第449條第1
    項、第78條，判決如主文。
中    華    民    國   111    年    9     月    8     日
                      最高法院民事第七庭
                          審判長法官  林  恩  山  
                                法官  吳  青  蓉  
                                法官  謝  說  容  
                                法官  許  紋  華  
                                法官  邱  瑞  祥  
本件正本證明與原本無異
                                      書  記  官
中    華    民    國   111    年    9     月    13    日